【裁判字號】    97,再,171
【裁判日期】    980731
【裁判案由】    贈與稅
【裁判全文】
臺北高等行政法院判決
                                       97年度再字第171號
再審  原告    甲○○
訴訟代理人    乙○○會計師
再審  被告    財政部臺北市國稅局
代  表  人    凌忠嫄（局長）住同上
上列當事人間因贈與稅事件，再審原告對最高行政法院中華民國
96年5月24日96年度判字第922號判決提起再審之訴。經最高行政
法院以97年6月20日97年度裁字第3234號裁定將再審原告之再審
理由中有關行政訴訟法第273條第1項第13款、第14款規定事由部
分移送本院審理。本院判決如下：
    主  文
再審之訴駁回。
再審訴訟費用由再審原告負擔。
    事  實
一、事實概要：緣再審原告於91年度以自己之資金為其子即訴外
    人曾文杰購買台北市公債（以下簡稱RP債券），共計新台幣
    （下同）20,000,000元（以下簡稱系爭款項），涉有贈與資
    金未申報贈與稅情事，案經財政部賦稅署查獲，移送再審被
    告審理結果，核定再審原告當年度贈與總額為20,000,000元
    ，淨額為19,000,000元，贈與稅額為4,495,000元。再審原
    告不服，申請復查結果，未獲准變更，提起訴願，亦遭決定
    駁回，再審原告猶不服，遂向本院提起行政訴訟。嗣經本院
    於94年10月20日以94年度訴字第281號判決駁回再審原告之
    訴，再審原告仍不服，提起上訴，亦經最高行政法院於96年
    5月24日以96年度判字第922號判決駁回再審原告之上訴而告
    確定在案。嗣再審原告以本件原判決適用法規顯有錯誤、當
    事人發見未經斟酌之重要證物及原判決就足以影響於判決之
    重要證物漏未斟酌等為由，向最高行政法院提起再審之訴，
    經最高行政法院以97年6月20日97年度裁字第3234號裁定將
    再審原告主張之再審理由中有關行政訴訟法第273條第1項第
    13款、第14款規定之再審事由部分移送本院審理。
二、兩造聲明：
  (一)再審原告聲明：
    1.最高行政法院96年度判字第922號判決、鈞院94年度訴字
      第281號判決均廢棄。
    2.訴願決定、復查決定及原處分均撤銷。
    3.再審及前審訴訟費用由再審被告負擔。
  (二)再審被告聲明：
    1.駁回再審原告之訴。
    2.訴訟費用由再審原告負擔。
三、再審原告起訴意旨略謂：
  1.按「凡經常居住中華民國境內之中華民國國民，就其在中華
    民國境內或境外之財產為贈與者，應依本法規定，課徵贈與
    稅。」、「財產之移動，具有左列各款情形之一者，以贈與
    論，依本法規定，課徵贈與稅．．．三、以自己資金，無償
    為他人購置財產者，其資金。但該財產為不動產者，其不動
    產。」，分別為遺產及贈與稅法第3條第1項及第5條第3款所
    明定。準此，課徵贈與稅之首要條件，即係再審原告以自己
    資金，無償為曾文杰購置財產。惟查贈與人及受贈人間贈與
    及受贈之意思表示，涉及行為人之主觀意思，須依相關事證
    予以認定，而財產之移動固可作為認定之事證之一，然財產
    之移動，其原因不止一端，除係因贈與外，亦可能係因借貸
    、信託、共同投資之出資而來，自需參酌其它事證予以認定
    。
  2.本件原處分認定系爭款項為贈與之標的，無非係以再審原告
    前於91年間以曾文杰名義購買RP債券。惟查曾文杰於87至91
    年間正在美國攻讀學士及碩士學位，很少回國，故就系爭債
    券交易過程及手續等，均係由再審原告自己為之，該RP憑證
    並未交付曾文杰，此由「審戶辦理債券附條件交易成交單據
    登記備查簿」之部分影本所載「客戶簽收」欄中，以曾文杰
    名義購買之債券均由再審原告作簽收，足資證明。又查曾文
    杰之銀行存摺、印鑑均係由再審原告所控管，此有曾文杰合
    作金庫城內分行帳戶存摺中所示交易及各項提存款作業之單
    據，並非由其本人書寫等情可憑。且查本件於91年7月22日
    約定到期之系爭款項及其衍生之利息共計20,198,038元，及
    於隔日即91年7月23日以系爭款項購買之RP債券均係由再審
    原告名義為之，足證再審原告對系爭款項乃基於所有權人地
    位而為運用，並無贈與之意思及行為。
  3.況查原判決以稽核組查獲日期91年5月10日分案派查、91年
    6月20日發函查核銀行資料日，而非再審原告主張之91年10
    月15日收受財政部賦稅署函送上訴人至該署備詢之時點為調
    查基準日，且亦未察再審原告係於91年7月22日將該RP債券
    「屆期」履約後之之91年7月23日始轉由再審原告承作，並
    非「中途解約」而來（有財政部台北市國稅局稽核組稽核報
    告《案號：910126，第5頁》用紙及中興票券金融股份有限
    公司債券94年1月14日補發債券買進成交單影本各1份可稽）
    故再審原告以自己名義取得回流系爭資金時尚不知已被調查
    等情，實有判決適用法規不當之違法。
  4.未按占有人於占有物上行使之權利，推定其適法有此樣利，
    民法第943條定有明文。次按占有人以占有之事實，而主張
    占有物之所有權者，必爭執此所有權人之無相反之證明，或
    其所提出之反證無可憑信，始依民法第943條之規定，生推
    定之效力，此經最高法院39年台上字第127號著有判例在案
    。準此，本件已經再審原告舉出事後之回流事證，證明其對
    系爭RP債券享有處分權，為實質之所有權人，再審被告徒以
    RP債券名義上之所有權人認定其所有權，揆諸前揭判例意旨
    ，顯有違誤。又按行政法院（現改制為最高行政法院）62年
    判字第127號判例意旨，係審酌該案原告所舉反證為不可採
    信後所為之判斷，與前揭最高法院判例意旨並不衝突，請鈞
    院於審酌再審原告所提關於系爭款項事後回流之事證後，為
    有利於再審原告之認定。
四、再審被告答辯意旨略謂：
  1.按「凡經常居住中華民國境內之中華民國國民，就其在中華
    民國境內或境外之財產為贈與者，應依本法規定，課徵贈與
    稅。」、「財產之移動，具有左列各款情形之一者，以贈與
    論，依本法規定，課徵贈與稅．．．三、以自己資金，無償
    為他人購置財產者，其資金。但該財產為不動產者，其不動
    產。」，分別為遺產及贈與稅法第3條第1項及第5條第3款所
    明定。
  2.查本件再審原告於91年2月6日自其所有合作金庫城內分行
    S790367號帳戶直接轉帳20,000,000元存入合作金庫營業部
    第0000000000000號中興票券金融股份有限公司債券專戶，
    提供曾文杰承作RP票券。該RP票券延續到91年5月10日本件
    開始查核後，再審原告為規避查核，乃於91年7月22日將贖
    回金額20,198,038元轉入城內分行S793668號曾文杰帳戶後
    ，旋即於次日轉以再審原告名下承作，金額20,198,038元，
    有卷附財政部賦稅署稽核組稽核報告可稽。經再審被告於92
    年6月10日以財北國稅審二字第0920219305號函通知再審原
    告補申報贈與稅，再審原告於92年7月3日依限辦理補申報。
    再審被告乃依前揭規定核定贈與總額為20,000,000元，贈與
    淨額為19,000,000元，贈與稅額為4,495,000元，揆諸前揭
    規定並無不合，應予維持等由，予以駁回復查之申請。經再
    審原告提起行政爭訟及行政訴訟，遞經訴願決定、鈞院94年
    度訴字第281號判決及最高法院96年度判字第922號判決均駁
    回再審原告之訴，而告確定。再審原告猶不服，以原確定判
    決有行政訴訟法第273條第1項第13款及第14款未經斟酌證物
    等之再審事由，提起再審之訴。
  3.再審原告雖以其僅係借用「曾文杰」帳戶操作RP債券，並無
    贈與情事；系爭資金在被查獲前已轉回再審原告且為屆期贖
    回而非中途解約，自無再審被告所稱彌縫之作等語。惟查：
    本件再審原告不服最高法院96年度判字第922號判決，向大
    院提起再審之訴，其再審理由與上訴理由相同，已經最高法
    院以前開判決所不採而駁回在案，是大院94年度訴字第281
    號判決既已詳明記載本件適用法令及採證緣由，並無再審理
    由所指有未經斟酌之證物等情事，則本件應無再審原告所指
    行政訴訟法第273條得以提起再審之訴情事，再審原告提起
    再審之訴，顯非適法，自應予以駁回。
    理  由
一、按「有左列各款情形之一者，得以再審之訴對於確定終局判
    決聲明不服。但當事人已依上訴主張其事由或知其事由而不
    為主張者，不在此限：．．．十三、當事人發見未經斟酌之
    證物或得使用該證物者。但以如經斟酌可受較有利益之裁判
    者為限。十四、原判決就足以影響於判決之重要證物漏未斟
    酌者。」，行政訴訟法第273條第1項第13款、第14款分別定
    有明文。次按「對於最高行政法院之判決，本於第273條第1
    項第9款至第14款事由聲明不服者，雖有前二項之情形，仍
    專屬原高等行政法院管轄。」，為行政訴訟法第275條第3項
    所明定。又按行政訴訟法第273條第1項第13款所謂當事人發
    現未經斟酌之重要證物者，係指該證物在前訴訟程序時業已
    存在，而為當事人所不知或不能使用，今始知悉或得予利用
    者而言，且以如經斟酌可受較有利益之裁判者為限，始得據
    以提起再審之訴；亦分別經行政法院62年判字第610號、60
    年裁字第87號、69年判字第736號著有判例。再按行政訴訟
    法第273條第1項第14款所謂「原判決就足以影響於判決之重
    要證物漏未斟酌者」，係指足以影響於判決之重要證物漏未
    斟酌而言，且須以經斟酌可受較有利益之裁判者為限，如該
    證物業經原判決斟酌，自無漏未斟酌之情事，縱未經採納，
    核屬證據取捨問題，亦不得據為再審之理由。另再審之訴顯
    無再審理由者，得不經言詞辯論，以判決駁回之，行政訴訟
    法第278條第2項規定甚明。
二、本件再審原告因贈與稅事件，不服最高行政法院96年5月24
    日96年度判字第922號判決，主張原判決有行政訴訟法第273
    條第1項第1款、第13款及第14款之再審事由，提起再審之訴
    ，經最高行政法院以97年6月20日97年度裁字第3234號裁定
    將再審原告之再審理由中有關行政訴訟法第273條第1項第13
    款、第14款規定事由部分移送本院審理。經查：
  (一)本件再審原告主張再審事由行政訴訟法第273條第1項第13款
    部分，係指其於原審言詞辯論狀所提財政部台北市國稅局稽
    核組稽核報告（案號：910126，第5頁）用紙及中興票券金
    融股份有限公司債券94年1月14日補發債券買進成交單影本
    各1份。惟查再審原告所指上開稽核報告及補發債券買進成
    交單等件，既經其在本院前審程序中提出並資為主張，再審
    原告自難諉為不知其存在，現始發現之重要證物或得使用之
    證物，與現行行政訴訟法第273條第1項第13款之再審原因尚
    屬有間，徵諸首開判例意旨，殊難執為再審事由而得提起再
    審之訴。況再審原告所稱原審判決違誤部分，業經最高行政
    法院96年度判字第922號判決敘明依改制前行政法院62年判
    字第127號判例意旨，足認現金自存入受贈人帳戶後，在未
    提領以前，其所有權核屬受贈人所有；本件再審原告於91年
    間，以自己之資金為其長子曾文杰購買RP債券，嗣換成現金
    存入計20,198,038元，該款項即為其子所有；至系爭資金固
    由其子曾文杰於91年7月23日轉回再審原告帳戶，然查係在
    稽核組查獲日（91年5月10日分案派查、91年6月5日發函查
    核銀行資料）之後所為，仍不得視為贈與之回流；再審原告
    仍執原審已為之主張，以本件係屬消費寄託及系爭資金係在
    被查獲前即已轉回再審原告帳戶內，此部分資金不應計入贈
    與範圍云云，即無可採等情甚明在案，復有上開確定判決正
    本影本在卷足資參照，徵諸首開判例意旨，再審原告自難執
    已於原審前訴訟程序提出資為主張，並經審酌認定在案之資
    料文據為再審事由而得提起再審之訴。是再審原告對於業經
    原判決詳予論述不採之事由再予爭執核屬法律上見解之歧異
    ，自非漏未斟酌，核與行政訴訟法第273條第1項第13款之情
    形相間，殊難認有再審事由。從而再審原告猶執該件前程序
    所為主張並為原判決所不採之事由，謂原判決有當事人發見
    未經斟酌之重要證物之再審原因，委無可採。
  (二)又法院對於證據之取捨與當事人所希冀者不同，致其事實之
    認定亦異於該當事人之主張者，不得謂為原判決有違背法令
    之情形。本件再審原告主張再審事由行政訴訟法第273條第1
    項第14款部分，即再審原告主張原確定判決漏未斟酌足以影
    響判決之重要證物財政部台北市國稅局稽核組稽核報告（案
    號：910126，第5頁）用紙及中興票券金融股份有限公司債
    券94年1月14日補發債券買進成交單部分，經查該等證物於
    本院原審行政訴訟階段即已提出（本院94年度訴字第281號
    判決事實欄三、甲『原告主張』欄以下參照），並經原審及
    最高行政法院判決認定確定在案，業如前述，依上開說明，
    並非再審原告在原審即已提出，而屬原確定判決漏未於理由
    中斟酌者，甚為顯然，自與行政訴訟法第273條第1項第14款
    再審事由並不該當。是再審原告在前訴訟程序所提出之上開
    證物文件資料既經原審法院依其主張予以判決，難認其審核
    有何違法之處，此純屬證據取捨問題，自非漏未斟酌；且再
    審原告所稱原審判決未就其主張論述顯係漏未審酌等節，復
    經最高行政法院於96年度判字第922號判決詳予敘明，故再
    審原告於前程序所提出之主張及證據，原判決審酌後未予採
    信，係屬證據取捨問題，自非漏未斟酌，再審原告對於業經
    原判決詳予論述不採之事由再予爭執，核屬法律上見解之歧
    異，與行政訴訟法第273條第1項第14款原判決就足以影響於
    判決之重要證物漏未斟酌者之情形無涉，再審原告猶執該件
    前程序所為主張並為原判決所不採之事由，謂原判決顯有漏
    未斟酌足以影響於判決之重要證物之再審原因，要無足取。
    從而再審原告所提本件再審之訴，揆諸首開判例意旨及說明
    ，自不符行政訴訟法第273條第1項第13款、第14款之要件，
    殊難執為再審事由而得提起再審之訴。
  綜上所述，本件依再審原告起訴之事實，原判決並無再審原告
  所主張得提起再審之訴之事由，再審原告提起再審之訴，顯無
  理由，爰不經言詞辯論逕以判決駁回之。至再審原告訴之聲明
  第2項請求撤銷原處分、復查決定及訴願決定部分，因所提廢
  棄原確定判決之請求既遭駁回，即失所附麗，自無論究之必要
  ，亦應併予駁回。另兩造其餘之陳述及主張，於本件判決之結
  果無影響，爰不予一一審究、斟酌，併此述明。
據上論結，本件再審原告之訴顯無理由，依行政訴訟法第278條
第2項、第98條第1項前段，判決如主文。
中    華    民    國    98    年    7     月    31    日
                    臺北高等行政法院第六庭
                              審判長法  官  闕  銘  富
                                    法  官  許  瑞  助
                                    法  官  林  育  如
上為正本係照原本作成。
如不服本判決，應於送達後20日內，向本院提出上訴狀並表明上
訴理由，如於本判決宣示後送達前提起上訴者，應於判決送達後
20日內補提上訴理由書（須按他造人數附繕本）。
中    華    民    國    98    年    7     月    31    日
                                    書記官  劉  育  伶


司法院資訊處製作；財團法人民間司法改革基金會備份。
